【裁判字號】    95,智上易,3
【裁判日期】    950704
【裁判案由】    損害賠償
【裁判全文】
臺灣高等法院民事判決                 95年度智上易字第3號
上  訴  人  群體工作室有限公司
法定代理人  甲○○
訴訟代理人  乙○○
被  上訴人  丙○○
訴訟代理人  高瑩律師
上列當事人間請求損害賠償事件，上訴人對於中華民國94年12月
19日臺灣板橋地方法院94年度訴字第1165號第一審判決，提起上
訴，本院於中華民國95年6月20日言詞辯論終結，判決如下：
    主  文
原判決關於駁回上訴人後開第2 項之訴部分，並訴訟費用（除確
定部分外）之裁判廢棄。
被上訴人應再給付上訴人新台幣壹拾捌萬伍仟元，及自94年8 月
5日起，至清償日止，按週年利率百分之五計算之利息。
第一、二審訴訟費用（除確定部分外），由被上訴人負擔。
   事實及理由
一、上訴人於原審主張：上訴人係依據我國法律合法設立之公司
    ，並享有霹靂布袋戲系列之「霹靂劫之末世錄」影音產品在
    中華民國臺、澎、金、馬地區之著作財產權。被上訴人係設
    於臺北縣永和市○○路58號「金耳館數位影音科技股份有限
    公司」之負責人，明知須與上訴人簽約授權，始得出租上訴
    人所享有著作財產權之「霹靂劫之末世錄」影音產品。詎被
    上訴人竟未經上訴人之同意或授權，即於民國93年9 月間某
    日，向不詳店家租用上開影片之ＶＣＤ片後，在上址內，以
    電腦燒錄機設備重製上揭視聽著作，以此方式侵害上訴人之
    著作財產權，經上訴人查獲重製上揭視聽著作三片，爰依著
    作權法第88條第1項、第3項之規定，訴請被上訴人賠償上訴
    人新臺幣（下同）100萬元，及法定遲延利息等語。
二、被上訴人則以：
  (一)被上訴人係布袋戲偶劇之影迷，其僅為供自己欣賞娛樂之用
    ，而為燒錄3 片，絕無上訴人所稱以非法重製方式販售出租
    系爭影音產品於不特定之人，或欲牟取暴利，該項事實業經
    檢方於刑事偵查程序中調查甚明。
  (二)被上訴人係基於自己喜好而私下收藏欣賞，其所侵害者僅為
    該著作物之著作權本身，僅該當著作權法第91條第 1項之規
    定，亦因其僅重製三張以供收藏，並無任何出售或出租行為
    ，對於市場無任何不良惡性競爭產生之可能，遑論降低合法
    承租版權商店之簽約意願。
  (三)被上訴人僅為收藏而重製該著作物三張，上訴人誇大被上訴
    人之行為對其市場收益之影響，更在未具出任何其損害之證
    明或有任何難以證明之情況下，遽要求被上訴人給付上訴人
    最高額之法定損害賠償，上訴人欲利用此機會向被上訴人謀
    求鉅額不符比例原則之賠償意圖甚明。
  (四)被上訴人縱有侵害上訴人著作物之情事，然窺諸其行，上訴
    人所損失者亦僅為系爭著作物之重製市場販售價值，及上訴
    人因販售系爭三張重製物所應得之利益，然被上訴人為與上
    訴人達成和解以維訴訟經濟，願以該重製物市價加增十倍以
    為賠償，實已能填補上訴人所受之損害，然被上訴人卻不衡
    量實情，欲請求已逾衡平原則之巨額賠償，實不符合著作權
    法及民法所規定損害賠償之原則與標準等語，資為抗辯。
三、原審判命被上訴人應給付上訴人1萬5,000元，及自民國94年
    8 月15日起至清償日止，按年息百分之五計算之利息。駁回
    上訴人其餘之訴。上訴人提起上訴，求為將原判決關於駁回
    後開上訴部分廢棄。 改判命被上訴人應再給付上訴人18 萬
    5,000元及按法定利率計算之遲延利息（逾185,000元部分，
    上訴人未上訴己確定）。其除引用原審之陳述外，補陳略以
    ：
  (一)被上訴人從事影片出租行業，對於影片是否得私下重製及著
    作權法之相關規定應知之甚捻，且取締當時查獲燒錄機三臺
    ，若以私下收藏為目的，何需於上述店址製作該系爭影片之
    貼紙標籤數紙，以及擺放燒錄機高達三臺之多。是被上訴人
    所辯，顯無足採。
  (二)再綜觀取締當時，扣得被上訴人自行製作並印有「劫莫」
    11-26 集字樣之貼紙標籤一紙，且每集皆有六張重複之集數
    字樣，若以家用欣賞之途，何須每集標籤皆有數張之譜。故
    依論理法則而言，被上訴人所述之自行欣賞，僅燒錄三片之
    語，實悖常理。原審卻漏未考量上述燒錄機、貼紙標籤等相
    關之證物、逕認為被上訴人僅重製上述系爭影片三片，實難
    令人甘服。
  (三)被上訴人主張上訴人實際所受之損害應以三片價格即一萬五
    千元整，實已能填補上訴人所受之損害云云。然查，今被上
    訴人未經上訴人同意擅自燒錄上述系爭影片，並於上述店址
    製作該系爭影片之貼紙標籤數紙以及擺放燒錄機三臺，堪認
    定被上訴人重製數量不止上述三片，又被上訴人身為出租影
    視之店家負責人，應當知悉須以合法管道取得影片之所有權
    或出租權方得以此牟利，同時亦不得擅自重製，否則將嚴重
    影響其他出租通路之市場收益。且霹靂布袋戲係為國內本土
    戲劇，其製作與發行所投入之心力及物力難以計算，故以整
    體實際狀況考量，上訴人請求被上訴人應賠償新臺幣20萬元
    以為損害賠償之計算，非無理由等語。
四、被上訴人求為判決駁回上訴。其除引用原審之陳述外，補陳
    略以：
  (一)按「著作權法第88條第3 項所謂損害情節重大者，應指著作
    權人因行為人之行為致使其原依著作權法規定應享之權利受
    到嚴重之侵害而言。被上訴人提起本訴之際，應由其就上訴
    人對其著作權為如何程度之侵害提出完整之證明後，始得由
    法院審酌是否有該條項之適用，非如本件被上訴人僅自為數
    頗鉅之字彙中擷取寥寥隻字片語，作為推論上訴人侵害其著
    作權且情節重大之依據」鈞院89年上易字第153 號判決意旨
    參照。
  (二)本件損害價格之計算標準為上訴人於原審中所不爭執，然衡
    諸市售各類型DVD 售價，鮮有一片價格高達五千元整，遑論
    系爭價格上訴人僅為言詞陳述，未提出任何證據，被上訴人
    為不浪費訴訟資源，故對於上訴人於原審中所提之數額不予
    爭執，請鈞院審酌具體情事，駁回上訴等語。
五、上訴人主張其享有霹靂布袋戲系列之「霹靂劫之末世錄」影
    音產品在中華民國臺、澎、金、馬地區之著作財產權。被上
    訴人係「金耳館數位影音科技股份有限公司」之負責人，未
    經上訴人之同意或授權，即於民國93年9 月間某日，向不詳
    店家取得上開影片之ＶＣＤ片後，以電腦燒錄機等設備重製
    上揭視聽著作3片，於93年9月28日為上訴人報警查獲，並扣
    光碟片燒錄機三台、標籤紙二張、重製ＶＣＤ片三片等情，
    為被上訴人所自認。亦有上訴人提出之經濟部公司執照暨臺
    北市政府營利事業登記證、授權書、緩起訴處分書、剪報、
    北部地區簽約店家合約等影本可稽（原審卷第4-29、59-60
    頁）。並經本院向台灣板橋地方法院檢察署調閱其93年度偵
    字第15615 號偵查卷宗，查證屬實，堪信上訴人之主張為真
    實。
六、按「因故意或過失不法侵害他人之著作財產權或製版權者，
    負損害賠償責任。數人共同不法侵害者，連帶負賠償責任。
    前項損害賠償，被害人得依下列規定擇一請求：(一)依民法第
    216 條之規定請求。但被害人不能證明其損害時，得以其行
    使權利依通常情形可得預期之利益，減除被侵害後行使同一
    權利所得利益之差額，為其所受損害。(二)請求侵害人因侵害
    行為所得之利益。但侵害人不能證明其成本或必要費用時，
    以其侵害行為所得之全部收入，為其所得利益。依前項規定
    ，如被害人不易證明其實際損害額，得請求法院依侵害情節
    ，在1萬元以上1百萬元以下酌定賠償額。如損害行為屬故意
    且情節重大者，賠償額得增至5 百萬元。」，修正著作權法
    第88條定有明文。經查，被上訴人係址設於臺北縣永和市○
    ○路58號「金耳館數位影音科技股份有限公司」之負責人，
    明知「霹靂劫之末世錄19、20、21集」等影片，係霹靂國際
    多媒體有限公司享有著作權並專屬授權予上訴人享有在臺灣
    發行ＶＨＳ、ＶＣＤ、ＤＶＤ及重製、出租、銷售及公開上
    映之權利，未經上訴人之同意或授權，即於93年9 月間某日
    ，向不詳店家租用上開影片之ＶＣＤ  片後，在上址內，以
    電腦燒錄機設備重製上揭視聽著作，以此方式侵害上訴人之
    著作財產權，為上訴人報警查獲，被上訴人並於檢察官偵查
    中，坦承犯行（見前揭偵查卷第55頁背面93年11月18日筆錄
    ），並經檢察官（93年度偵字第15615 號）為緩起訴處分書
    ，有如前述，是上訴人請求被上訴人應依上開規定負損害賠
    償責任，洵屬有據。
七、次按「為確保對侵害智慧財產權之行為得有效防止及遏止更
    進一步之侵害，爰提高法院依侵害情節酌定賠償額之上限，
    一般侵害為新臺幣一百萬元，其屬故意且情節重大者，得增
    至五百萬元」（著作權法第88條立法理由參照）。本件上訴
    人主張其就被上訴人所侵害著作財產權之影音產品，除須以
    龐大金額購買版權外，並於中國時報連續3 日大幅刊登警告
    標語，且亦投入大量的人力、物力以為宣傳、企劃，霹靂布
    袋戲系之戲迷全臺超過百萬人，其於西洋及東洋電影夾擊下
    ，電影市場占有率高達百分之十二，上訴人就北部地區之霹
    靂布袋戲合約之簽約金均在100 萬元左右，被上訴人不法侵
    害行為不僅造成市場上不良之惡性競爭，以及不肖業者的群
    起傚尤，更同時降低了合法承租版權商店之簽約意願，以及
    取締被上訴人違法行為費用之支出，上訴人之損失不可謂不
    高，亦難以估計等語。被上訴人亦自認上訴人所有「霹靂劫
    之末世錄19、20、21集」特別精彩，所以才錄製屬實（見偵
    查卷第４８頁背面），足見上訴人主張其投入大量的人力、
    物力以為宣傳、企劃，霹靂布袋戲系之製作，所言不虛。被
    上訴人雖辯稱本件「霹靂劫之末世錄19、20、21集」，依上
    訴人自陳一片（一集）市價5,000元，三片15,000 元，且其
    所犯情節非重，原審命其賠償15000 元，尚稱適當云云。惟
    查被上訴人於警察局查獲時供稱「大概約於93年8 月份開始
    ．．．重製給客人每次大約3-4 套每次收費新台幣30元．．
    ．」、「總共製造10幾套．．．」、「顧客上門詢問我就賣
    給他．．．」（見偵查卷第9-10頁筆錄），是因被上訴人之
    重製行為，已人盡皆知，上訴人才能得知被上訴人之犯行，
    並報警查獲，如純屬被上訴人之抗辯，僅供自己收藏之用，
    上訴人豈能知道被上訴人重製其上開著作，足見並非如被上
    訴人所說只供自己收藏云云，而當事人已證明受有損害而不
    能證明其數額或證明顯有重大困難者，法院應審酌一切情況
    ，依所得心證定其數額，八十九年二月九日新修正民事訴訟
    法第二百二十二條第二項定有明文。查本件被上訴人侵害上
    訴人之著作，有如上述，雖被上訴人只承認查扣之三片，致
    上訴人難以計算其損害之金額，依上說明，本院爰審酌上開
    之情形，及扣案之物品有對拷燒錄器三台、霹靂劫之末世錄
    二片、對拷重製片三片、標籤紙二張（見偵查卷第6 頁扣押
    物品目錄）等一切情況，認上訴人主張本件受有20萬元之損
    害，核屬可取。是上訴人主張依著作權法第88條第1項、第3
    項之規定，請求被上訴人再給付185,000元，尚非無據。
八、綜上所述，上訴人主張為可採，被上訴人抗辯，為無可取。
    從而，上訴人本於著作權之法律關係，請求被上訴人再給付
    185,000元及自繕本送達翌日即94年8 月5日（原判決誤載為
    15日）起算之法定遲延利息，為有理由，應予准許。原審就
    此部分為上訴人敗訴之判決，尚有未洽。上訴意旨指摘原判
    決此部分不當，求予廢棄改判，為有理由。爰由本院將此部
    分予以廢棄改判，如主文第2項所示。
九、本件事證已臻明確，兩造其餘之陳述及攻擊防禦方法，經審
    酌核與判決結果不生影響，不再一一論述，併予敘明。
據上論結，本件上訴為有理由，依民事訴訟法第450條、第78 條
，判決如主文。
中    華    民    國    95    年    7     月     4    日
            民事第八庭    審判長法  官  吳景源
                                法  官  滕允潔
                                法  官  連正義
正本係照原本作成。
不得上訴。
中    華    民    國    95    年    7     月    4     日
                                書記官  張永中


司法院資訊處製作；財團法人民間司法改革基金會備份。
